---
title: "Réorganisation des données - solution des exercices"
output: html_document
---

```{r setup, include=FALSE}
knitr::opts_chunk$set(echo = TRUE)
```
<br>

[Retour à la page d'accueil](https://scortijo.github.io/2021_L3_R/)

<br>

```{r echo=FALSE, message=FALSE}

library(tidyverse)

expt1 <- read_tsv("../data/burghardt_et_al_2015_expt1.txt")
```

<br>

******

> **Exercice 1** : Sélectionnez les colonnes qui contiennent des données mesurées en mm



```{r}
select(expt1, contains("mm"))
```

<br>

******

> **Exercice 2:**
> Filtrez les données pour garder les plantes selon les 3 cas de figures suivant (indépendants les uns des autres):
>
> 1. Plantes qui **ne sont pas du background Ler** et qui ont été traitées avec **une température fluctuante**.
> 2. Plantes qui ont fleuries (bolt) en moins de  **57 jours** et qui ont **moins de 40 feuilles de rosette**
> 3. Plantes du génotype **fca-6** pour qui le **blade.ratio n'est pas manquant**




```{r}
# 1. Filtrez les plantes qui ne sont pas du background Ler et qui ont été traitées avec une température fluctuante.

filter(expt1, background!="Ler" & fluctuation=="Var")


# 2. Filtrez les plantes qui ont fleuries (bolt) en moins de  57 jours et qui ont moins de 40 feuilles.

filter(expt1, days.to.bolt<57  & rosette.leaf.num<40)


# 3. Filtrez les plantes du génotype fca-6 pour qui le blade.length.mm n'est pas manquant

filter(expt1, genotype=="fca-6"  & !is.na(blade.length.mm))


```



<br>

******



> **Exercice 3:**
> Utilisez `%>%` pour faire la suite de sélections suivantes sur`expt1`:
>
> - Gardez les plantes qui _ne sont pas_ du background Ler, et qui ont été traitées avec la température fluctuante. 
> - Ne gardez que les colonnes qui contiennent le génotype, la longueur de "blade" et des information sur le "bolting" (aide: utilisez `contains()`)




```{r}

filter(expt1,  background!="Ler" & fluctuation=="Var") %>% 
  select(genotype, blade.length.mm, contains("bolt"))

```


<br>

******




> **Exercice 4:**
> Faite un violon plot du temps de floraison pour les différents génotypes, mais uniquement pour les plantes ayant poussées en jours court (8h de lumière).
>
> Aide: Utilisez `filter()` pour sélectionner les données et ensuite un pipe (`%>%`) pour utiliser l'output pour le graphique.




```{r}

filter(expt1,  day.length==8) %>% 
  ggplot((aes( x=genotype, y=days.to.flower))) +
  geom_violin() +
  ggtitle("plantes ayant poussées en jours court (8h de lumière)")

```


> **BONUS**
>
> Représentez, uniquement pour les plantes qui contiennent le mot "Col" dans le background, et qui ont poussée à 22°C, un box plot de _days.to.bolt_ en fonction du _day.length_, coloré en fonction de la _fluctuation_. Séparez les graphiques pour avoir une facet par _génotype_. Utilisez un thème de type _theme_bw_.
>
>
> Interprétez le résultat: Est-ce que le temps de floraison de certains génotypes est affecté par la fluctuation de température. Si oui lesquels?



```{r}

filter(expt1, grepl("Col", background) & temperature == 22) %>% 
  ggplot(aes(x=day.length, y=days.to.bolt, color=fluctuation)) +
  geom_boxplot()+
  facet_grid(.~genotype) +
  theme_bw()


```


Interprétation du résultat: On peut voir un effet très marqué de la fluctuation de température pour certains génotypes, avec un temps de floraison plus précoce quand la température varie par rapport à quand elle ne varie pas.
Cet effet est très marqué pour les génotypes Col FRI, prmt5 FRI et vin3-4 FRI.

<br>

******



