---
title: "Intro à R - solution des exercices"
output: html_document
---

```{r setup, include=FALSE}
knitr::opts_chunk$set(echo = TRUE)
```
<br>

[Retour à la page d'accueil](https://scortijo.github.io/2021_L3_R/)

<br>


******



> ### Exercice:
> 
> Créez un **script** qui: 
> 
> - Charge le package `tidyverse` (en utilisant `library()`)
> - Défini votre répertoire de travail dans le dossier `session1_organisations`  (en utilisant `setwd()`)
> - Importe le fichier _dataset_tidy_all.txt_ qui est dans le dossier _data_ (en utilisant `read_csv()`)
> 
>
> **Conseil:** 
> Si besoin consultez la page d'aide des fonctions en utilisant `?` (par exemple `?library()` pour consulter la page d'aide de la fonction `library()`)


Voici la solution de l'exercice (attention le chemin du répertoire de travail est valable uniquement pour le mac de l'instructrice, il peutr être légèrement différent dans votre cas):

```{r, message=FALSE,eval=FALSE}

# Tout d'abord chargez la librarie `tidyverse`:
library(tidyverse)

# vérifiez votre répertoire de travail. C'est le répertoire dans lequel R charge et sauve les fichiers: 
getwd()

# Changer le répertoire de travail pour être dans `session1_organisations`:  
setwd("/Users/sandra/Desktop/2021_L3_R/session1_organisation/")

# Chargez le fichier _dataset_tidy_all.txt_ avec la fonction `read_tsv()`. Utilisez la flèche `<-` pour de garder dans un objet "my_data"  
my_data <- read_tsv("data/dataset_tidy_all.txt")

# Regarder la table pour vérifier que tout va bien
View(expt1)


```


