---
title: "Mise en pratique - solution des exercices"
output: html_document
---

```{r setup, include=FALSE}
knitr::opts_chunk$set(echo = TRUE)
```
<br>

[Retour à la page d'accueil](https://scortijo.github.io/2021_L3_R/)

<br>

```{r echo=FALSE, message=FALSE}

library(tidyverse)

expt1 <- read_tsv("../data/burghardt_et_al_2015_expt1.txt")
```

<br>

******

> **Exercice 1:**
>
> Calculez la médiane et l'écart-type de `blade.length.mm` et `total.leaf.length.mm` pour chaque `genotype` au différentes `day.length`. Ajoutez aussi le nombre d'observations de chaque groupe 
>
>


```{r}

group_by(expt1, genotype, day.length) %>% 
  summarise(mediane.blade.length.mm=median(blade.length.mm, na.rm = TRUE),
            ecart.type.blade.length.mm=sd(blade.length.mm, na.rm = TRUE),
            mediane.total.leaf.length.mm=median(total.leaf.length.mm, na.rm = TRUE),
            ecart.type.total.leaf.length.mm=sd(total.leaf.length.mm, na.rm = TRUE),
            n.obs=n())
  
  

```


<br>

******



> **Exercice 2**
>
> Faites un voilin plot de `total.leaf.length.mm` pour chaque génotype et ajoutez la médiane pour chaque groupe (avec un point coloré) ainsi que le nombre d'observation de chaque groupe
>
>

```{r}

group_by(expt1, genotype) %>% 
  summarise( mediane.total.leaf.length.mm=median(total.leaf.length.mm, na.rm = TRUE),
            n.obs=n()) %>% 
  mutate(n.obs=paste("n =",n.obs)) %>% 
  full_join(expt1, by="genotype") %>%
  ggplot(aes(x=genotype, y=total.leaf.length.mm)) +
  geom_violin() +
  geom_point(aes(x=genotype, y=mediane.total.leaf.length.mm), col="red") +
  geom_text(aes(label=n.obs, x=genotype, y=0))
  
  
  

```

<br>

******



> **Exercice 3**
>
> Représenter des violin plot de `cauline.leaf.num` pour les génotypes de `background` "Col", colorés par la température et ce uniquement pour les plantes sans fluctuation de température et qui sont en jours longs (16 h). 
>
> Ordonnez les génotypes selon ces deux cas (un graphique par cas):
>
> -1 Dans l'ordre suivant: "Col Ama", "ld-1", "fve-3", "flk-1"
>
> -2 Dans l'ordre de la valeur de `cauline.leaf.num`





```{r}

# Ordonnez les génotypes dans l'ordre suivant: "Col Ama", "ld-1", "fve-3", "flk-1"

  filter(expt1, background=="Col" & fluctuation=="Con" & day.length==16) %>% 
  mutate(genotype = factor(genotype, levels = c("Col Ama", "ld-1", "fve-3", "flk-1"))) %>% 
  ggplot(aes(x=genotype, y=cauline.leaf.num, fill=factor(temperature))) +
  geom_violin()


# Ordonnez les génotypes dans l'ordre de la valeur de `cauline.leaf.num`

  filter(expt1, background=="Col" & fluctuation=="Con" & day.length==16) %>% 
  mutate(genotype = fct_reorder(genotype, cauline.leaf.num)) %>% 
  ggplot(aes(x=genotype, y=cauline.leaf.num, fill=factor(temperature))) +
  geom_violin()

```
