---
title: "Mise en pratique"
output:
  html_document:
    toc: yes
    toc_float: yes
  pdf_document:
    toc: yes
---

```{r setup, include=FALSE}
knitr::opts_chunk$set(echo = TRUE)
```

[Retour à la page d'accueil](https://scortijo.github.io/2021_L3_R/)

<br>




Dans cette partie du cours vous allez mettre en pratique ce que vous avez vu et apprendre de nouvelles fonction pour **ajouter des informations à des graphiques**. 
Ajouter des informations sur les données ou personnaliser un graphique sont parfois essentiel pour bien faire ressortir le message d'un graphique.



Aujourd’hui nous allons voir comment:

- Ajouter des statistiques descriptives à des graphiques

- Changer l'ordre des catégories dans un graphique

- <span style="color: red;">**Ajouter correlation scatterplot??** </span>  




Tout d'abord, créez un nouveau _Rmarkdown_, sauvez le dans `session5_rmarkdown` et préparez votre environnement de travail:


```{r}
# Chargez la librairie `tidyverse`

# Pas besoin de spécifier le repertoire de travail car il s'agit de celui du Rmarkdown

# Importer `burghardt_et_al_2015_expt1.txt` et mettez le dans un objet appelé `expt1`

```


```{r,  eval = TRUE,message=FALSE, echo=FALSE}
# Chargez la librairie `tidyverse` (aide: utilisez la fonction `library()`)
library(tidyverse)

# Importer `burghardt_et_al_2015_expt1.txt` et mettez le dans un objet appelé `expt1`
#(aide: utilisez la fonction `read_tsv()`)

expt1 <- read_tsv("../data/burghardt_et_al_2015_expt1.txt")

```

<br>

## Ajouter des statistiques descriptives à des graphiques avec `group_by()` et `summarise()`






<br>

## Changer l'ordre des catégories dans un graphique en utilisant des `facteurs`


## Améliorons des graphiques de [Burghard et al 2015](https://nph.onlinelibrary.wiley.com/doi/full/10.1111/nph.13799)



