---
title: "Analyse de la floraison chez *Arabidopsis thaliana*"
author: "Océane"
date: "8/17/2021"
output: html_document
---

```{r setup, include=FALSE}
knitr::opts_chunk$set(echo = TRUE)
library(plotly)
library(tidyverse)
library(DT)
```

# Contexte

Les données analysées dans ce rapport sont issues d'une [publication intitulée "Fluctuating, warm temperatures decrease the effect of a key floral repressor on flowering time in Arabidopsis thaliana"](https://nph.onlinelibrary.wiley.com/doi/10.1111/nph.13799), de 2015. Il s'agit de données de phénotypes pour plusieurs génotypes d'*Arabidopsis thaliana* visant à comprendre les mécanismes et gènes gouvernant la floraison.

# Analyse de la floraison

## Import et affichage des données

Import des données et chargement dans l'objet expt1. Avec `datatable`, il est possible de parcourir les données de manière interactive et même de les filtrer dynamiquement.

```{r read data, message=FALSE}
expt1 <- read_tsv("../data/burghardt_et_al_2015_expt1.txt")
datatable(expt1, filter="top", options = list(pageLength = 10, scrollX=T))
```

